ACORDAO-COMPLETO-2515608

ACÓRDÃO 18425/2021 ATA 38/2021 - SEGUNDA CÂMARA

VISTOS, relatados e discutidos estes autos de pensão militar deferida pela Diretoria de Inativos e Pensionistas do Comando do Exército em favor de Adelaide Benites Franco, Cristina Isabel Benitez, Vera Lúcia Benitez Borges, Maria Shirley Benites Barros, Inês de Lamonica Benites, Hermenegilda Benites André, Silvia Mara Benites e Linda Raquel Benitez;
ACORDAM os Ministros do Tribunal de Contas da União, reunidos em Sessão da 2ª Câmara, nos termos do art. 71, III e IX, da Constituição de 1988, dos arts. 1º, V, 39, II, e 45 da Lei n.º 8.443, de 1992, e dos arts. 260, § 1º, e 262, § 2º, do RITCU, ante as razões expostas pelo Relator, em:
9.1. assinalar a ilegalidade do ato de reversão da pensão militar em favor de Hermenegilda Benites André (à Peça 3 sob o n.º 46114/2016) , negando-lhe o respectivo registro, em face de, para além da presente pensão militar, perceber cumulativa e indevidamente a aposentadoria sob o Regime Próprio de Previdência Social (RPPS) junto ao Município de Campo Grande - MS, contando, também, com a remuneração do cargo de professora junto à Secretaria de Estado de Gestão de Recursos Humanos do Mato Grosso do Sul, em ofensa, assim, ao art. 29 da Lei n.º 3.765, de 1960, com as alterações introduzidas pela MP n.º 2.215-10, de 2001;
9.2. dispensar o ressarcimento das quantias percebidas indevidamente, mas de boa-fé, em consonância com a Súmula n.º 106 do TCU;
9.3. determinar que, no prazo de 15 (quinze) dias contados da ciência desta deliberação, a Diretoria de Inativos e Pensionistas do Comando do Exército adote as seguintes medidas:
9.3.1. faça cessar os pagamentos decorrentes do ato ora considerado ilegal pelo item 9.1 deste Acórdão, sob pena de responsabilidade solidária da autoridade administrativa omissa, nos termos do art. 71, IX, da Constituição de 1988 e do art. 262, caput, do RITCU;
9.3.2. dê ciência do inteiro teor desta deliberação às beneficiárias, alertando-as de que o efeito suspensivo proveniente da eventual interposição de recurso junto ao TCU não as eximirá da devolução dos valores percebidos indevidamente após a notificação, diante do não provimento ao referido recurso, devendo encaminhar os comprovantes dessa notificação ao TCU no prazo de até 30 (trinta) dias;
9.3.3. oriente a interessada indicada no item 9.1 deste Acórdão sobre a eventual possibilidade de exercer a superveniente opção com vistas a permitir a percepção da presente pensão militar a partir da subjacente desistência da indevida percepção cumulativa com os outros benefícios previdenciários;
9.3.4. encaminhe a este Tribunal, nos termos do art. 262, § 2º, do RITCU, o novo ato para a aludida pensão militar, sem a ilegalidade indicada nesta deliberação, para ser submetido à apreciação pelo TCU, na forma do art. 260 do RITCU;
9.4. enviar a cópia do presente Acórdão, com o Relatório e a Proposta de Deliberação, à Diretoria de Inativos e Pensionistas do Comando do Exército, para ciência e efetivo cumprimento ao item 9.3 deste Acórdão; 
9.5. determinar, nos termos do art. 250, II, do RITCU, que, no prazo de 120 (cento e vinte) dias contados da notificação desta deliberação, o Instituto Nacional do Seguro Social - INSS avalie a legalidade, ou não, da atual situação previdenciária de Hermenegilda Benites André, em face de, para além da presente pensão militar, perceber cumulativa e indevidamente a aposentadoria sob o Regime Próprio de Previdência Social (RPPS) junto ao Município de Campo Grande - MS, contando, também, com a remuneração do cargo de professora junto à Secretaria de Estado de Gestão de Recursos Humanos do Mato Grosso do Sul, em ofensa, assim, ao art. 29 da Lei n.º 3.765, de 1960, com as alterações introduzidas pela MP n.º 2.215-10, de 2001; devendo o INSS informar o TCU sobre o efetivo resultado de todas as providências porventura adotadas, ao final do aludido prazo; e
9.6. arquivar o presente processo, sem prejuízo de promover o monitoramento da determinação proferida pelo item 9.3 deste Acórdão, representando ao TCU, se necessário.

Pensão Militar deferida pela Diretoria de Inativos e Pensionistas do Comando do Exército em favor de Adelaide Benites Franco, Cristina Isabel Benitez, Vera Lúcia Benitez Borges, Maria Shirley Benites Barros, Inês de Lamonica Benites, Hermenegilda Benites André, Silvia Mara Benites e Linda Raquel Benitez.

Segunda Câmara

Diretoria de Inativos e Pensionistas do Comando do Exército.

3. Interessadas: Adelaide Benites Franco (CPF XXX.595.510-XX), Cristina Isabel Benitez (CPF XXX.936.901-XX), Vera Lúcia Benitez Borges (CPF XXX.268.991-XX), Maria Shirley Benites Barros (CPF XXX.793.641-XX), Inês de Lamonica Benites (CPF XXX.639.631-XX), Hermenegilda Benites André (CPF XXX.288.851-XX), Silvia Mara Benites (CPF XXX.389.251-XX) e Linda Raquel Benitez (CPF XXX.231.721-XX).

13.1. Ministros presentes: Bruno Dantas (Presidente), Augusto Nardes, Aroldo Cedraz e Raimundo Carreiro.
13.2. Ministro-Substituto presente: André Luís de Carvalho (Relator).

ANDRÉ DE CARVALHO

Trata-se de pensão militar deferida pela Diretoria de Inativos e Pensionistas do Comando do Exército em favor de Adelaide Benites Franco, Cristina Isabel Benitez, Vera Lúcia Benitez Borges, Maria Shirley Benites Barros, Inês de Lamonica Benites, Hermenegilda Benites André, Silvia Mara Benites e Linda Raquel Benitez.
2.	Após a análise final do feito, o Auditor Federal Luiz Gustavo Lopes Pires lançou o seu parecer conclusivo à Peça 5, com a anuência, por delegação de competência, do diretor da Sefip (Peça 6) , nos seguintes termos:
" (...) EXAME TÉCNICO
Procedimentos aplicados
3.	Os procedimentos para exame, apreciação e registro de atos de pessoal encontram-se estabelecidos na Instrução Normativa TCU 78/2018 e na Resolução TCU 206/2007. Essas normas dispõem que os atos de pessoal disponibilizados por meio do e-Pessoal devem ser submetidos previamente a críticas automatizadas, com base em parâmetros predefinidos.
4.	As críticas das informações cadastradas na etapa de coleta do ato foram elaboradas e validadas levando-se em conta as peculiaridades de cada ato. Os itens verificados nessa etapa são inerentes a dados cadastrais, fundamentos legais, mapa de tempo, ficha financeira, assim como eventuais ocorrências de acumulação. Trata-se de verificações abrangentes, minuciosas e precisas e sem a necessidade de ação humana e, portanto, menos suscetível a falhas. As críticas aplicadas estão discriminadas no sistema, no Menu e-Pessoal, opção "Crítica", que podem ser acessadas mediante concessão de perfil específico a servidores do TCU responsáveis pela análise.
5.	Além das críticas automatizadas, há verificação humana adicional no caso de haver alertas do sistema ou informações não formatadas, como esclarecimentos do gestor ou do controle interno.
6.	As críticas também consideram os registros do Sistema Integrado de Administração de Recursos Humanos (Siape) . O Siape disponibiliza informações atualizadas sobre as parcelas que integram os proventos, diferentemente, portanto, do e-Pessoal, que informa as parcelas no momento do registro do ato. 
7.	Essa confrontação com o Siape fornece uma visão atual e verdadeira da situação, o que permite descaracterizar irregularidades e inconsistências que, embora constantes do e-Pessoal, já foram corrigidas.
8.	As verificações detectadas no ato encontram-se discriminadas na aba de pendências do ato no sistema e-Pessoal, bem como no espelho do ato contemplado por esta instrução.
Exame das Constatações
9.	Ato: 46114/2016 - Reversão - Interessado: AMERICO BENITEZ - CPF: XXX.787.521-XX
9.1. Beneficiários: ADELAIDE BENITES FRANCO - CPF: XXX.595.510-XX - Filho (a) ; CRISTINA ISABEL BENITEZ - CPF: XXX.936.901-XX - Filho (a) ; VERA LUCIA BENITEZ BORGES - CPF: XXX.268.991-XX - Filho (a) ; MARIA SHIRLEY BENITES BARROS - CPF: XXX.793.641-XX - Filho (a) ; INES DE LAMONICA BENITES - CPF: XXX.639.631-XX - Filho (a) ; HERMENEGILDA BENITES ANDRE - CPF: XXX.288.851-XX - Filho (a) ; SILVIA MARA BENITES - CPF: XXX.389.251-XX - Filho (a) e LINDA RAQUEL BENITEZ - CPF: XXX.231.721-XX - Filho (a) 
9.2. Parecer do Controle Interno: considerar o ato Legal.
9.3. Constatação e análise: 
9.3.1. Posto/Graduação de referência para cálculo dos proventos de pensão é diferente do Posto/Graduação de referência para cálculo dos proventos de reforma.
a.	Justificativa do Gestor de Pessoal: Em conformidade com a Portaria Ministerial nº 395, de 26 de março de 1.976 e de acordo com o Artigo 2º da Lei 2579, de 23 de agosto de 1.955, reformou o ex-integrante da FEB, na mesma graduação, a partir de 15 de maio de 1.975, data da constatação de sua incapacidade física definitiva, fazendo jus aos proventos integrais calculados na base do soldo de cabo, publicado no DOU de 07 de novembro 1.977. Em despacho nº 1337-S/4-EC.1 de 09 de agosto de 1.995 foi lhe concedido os Proventos do Posto de 2º Tenente de acordo com o artigo 81 da Lei nº 8.237, de 30 de setembro de 1.991.
b.	Análise do Controle Interno: Justificativa do gestor esclarece pendência
c.	Análise da Equipe Técnica: Ilegal
O instituidor foi reformado por incapacidade como Ex-combatente da 2ª Guerra Mundial e teve o provento de reforma passados para o posto de 2º Tenente com base no artigo 81 da Lei nº 8.237, de 30 de setembro de 1.991, uma vez que a lei majorou os proventos de todos os ex-combatentes, inclusive os já reformados.
No que se refere a acumulação de cargos/proventos públicos, verifica-se que a beneficiária Sra. CRISTINA ISABEL BENITEZ acumula uma aposentadoria por invalidez e Sra. MARIA SHIRLEY BENITES BARROS acumula uma aposentadoria, situações amparadas no artigo 29 da lei 3.765/60, é pertinente que foi consultado ainda o sistema indícios da SEFIP.
A Sra. HERMENEGILDA BENITES ANDRE declarou no formulário E-Pessoal acumula uma aposentadoria municipal e um cargo de professor, situação em desacordo com o artigo 29 da lei 3765/60 in verbis:
Art. 29. É permitida a acumulação:
I - de uma pensão militar com proventos de disponibilidade, reforma, vencimentos ou aposentadoria;
II - de uma pensão militar com a de outro regime, observado o disposto no art. 37, inciso XI, da Constituição Federal.
Dessa forma, pela acumulação ilegal da Sra. HERMENEGILDA BENITES ANDRE entende-se que a presente concessão deve receber a chancela pela ILEGALIDADE e ter seu registro negado.
9.4. O quadro resumo de ocorrências e, quando for o caso, o detalhamento da norma legal e da jurisprudência para a inconsistência acima elencada encontra-se no anexo II dessa instrução. 
9.5. Encaminhamento do ato: 
9.5.1. Considerar ILEGAL e recusar registro do ato de Pensão militar de AMERICO BENITEZ do quadro de pessoal do órgão/entidade COMANDO DO EXÉRCITO, com base nos arts. 71, inciso III, da Constituição Federal, 1º, inciso V, e 39, inciso II, da Lei 8.443/1992 e 260, § 1º, do Regimento Interno.
9.5.2. Para o ato de Pensão militar de AMERICO BENITEZ, determinar ao Comando do Exército que ofereça à Sra. HERMENEGILDA BENITES ANDRE o direito à opção por 02 (dois) dos 03 (três) vínculos públicos acumulados. 
9.5.3. Com fulcro no art. 262, caput, do Regimento Interno deste Tribunal, determinar ao órgão/entidade COMANDO DO EXÉRCITO que: 
a.	dê ciência, no prazo de quinze dias, contados da notificação, do inteiro teor desta deliberação ao interessado, alertando-o de que o efeito suspensivo proveniente da interposição de eventuais recursos junto ao TCU não o exime da devolução dos valores percebidos indevidamente, caso o recurso não seja provido.
b.	apresente ao beneficiário o direito a opção entre os cargos/proventos acumulados ilegalmente com a pensão militar/reforma para tal situação se enquadre no que prescreve o art. 29 de Lei nº 3765/60.
c.	informe o teor do acórdão que vier a ser prolatado, encaminhando ao TCU, no prazo de trinta dias, comprovante da data de ciência pelo interessado, nos termos do art. 4º, § 3º, da Resolução TCU 170/2004.
d.	dispense a devolução dos valores indevidamente recebidos de boa-fé até a data da ciência do órgão/entidade COMANDO DO EXÉRCITO, do acórdão que vier a ser proferido, com base no Enunciado 106 da Súmula da Jurisprudência do TCU.
CONCLUSÃO
10. A abrangência e a profundidade das verificações levadas a efeito fundamentam convicção de que o ato 46114/2016 pode ser apreciado pela ilegalidade, em razão das irregularidades apontadas no item Exame das Constatações desta instrução, que representam afronta à legislação e à jurisprudência de referência
PROPOSTA DE ENCAMINHAMENTO
11. Ante o exposto, com fundamento no art. 71, inciso III, da Constituição Federal, no art. 1º, inciso V, e art. 39, incisos I e II, da Lei 8.443/1992, no art. 260 do Regimento Interno do Tribunal de Contas da União, propõe-se: 
11.1. Considerar ILEGAL e recusar registro do ato de Pensão militar de AMERICO BENITEZ do quadro de pessoal do órgão/entidade COMANDO DO EXÉRCITO, com base nos arts. 71, inciso III, da Constituição Federal, 1º, inciso V, e 39, inciso II, da Lei 8.443/1992 e 260, § 1º, do Regimento Interno.
11.2. Para o ato de Pensão militar de AMERICO BENITEZ, determinar ao Comando do Exército que ofereça à Sra. HERMENEGILDA BENITES ANDRE o direito à opção por 02 (dois) dos 03 (três) vínculos públicos acumulados.
11.3. Com fulcro no art. 262, caput, do Regimento Interno deste Tribunal, determinar ao órgão/entidade COMANDO DO EXÉRCITO que: 
11.3.1. informe o teor do acórdão que vier a ser prolatado, encaminhando ao TCU, no prazo de trinta dias, comprovante da data de ciência pelo interessado, nos termos do art. 4º, § 3º, da Resolução TCU 170/2004.
11.3.2. apresente ao beneficiário o direito a opção entre os cargos/proventos acumulados ilegalmente com a pensão militar/reforma para tal situação se enquadre no que prescreve o art. 29 de Lei nº 3765/60.
11.3.3. dispense a devolução dos valores indevidamente recebidos de boa-fé até a data da ciência do órgão/entidade COMANDO DO EXÉRCITO, do acórdão que vier a ser proferido, com base no Enunciado 106 da Súmula da Jurisprudência do TCU.
11.3.4. dê ciência, no prazo de quinze dias, contados da notificação, do inteiro teor desta deliberação ao interessado, alertando-o de que o efeito suspensivo proveniente da interposição de eventuais recursos junto ao TCU não o exime da devolução dos valores percebidos indevidamente, caso o recurso não seja provido."
3.	Enfim, por intermédio da Exma. Sra. Procuradora-Geral Cristina Machado da Costa e Silva, o MPTCU anuiu, em cota singela (Peça 7) , à aludida proposta da unidade técnica.
É o Relatório.

não há.

Procuradora-Geral Cristina Machado da Costa e Silva.

PENSÕES MILITARES. INDEVIDA PERCEPÇÃO DE BENEFÍCIOS NÃO ACUMULÁVEIS. ILEGALIDADE DO RESPECTIVO ATO E NEGATIVA DE SEU REGISTRO. LEGALIDADE E REGISTRO DOS DEMAIS ATOS. DETERMINAÇÃO. COMUNICAÇÃO.

PENSÃO MILITAR (PMIL)

Secretaria de Fiscalização de Integridade de Atos e Pagamentos de Pessoal e de Benefícios Sociais (Sefip).

Trata-se de pensão militar deferida pela Diretoria de Inativos e Pensionistas do Comando do Exército sob as seguintes condições:
	Peça
	Instituidor
	Número de Controle
	Tipo de Ato
	Data do Óbito
	Vigência
	Enviado ao TCU
	Beneficiária

	3
	Américo Benitez
	46114/2016
	Reversão
	13/9/2013
	28/11/2014
	10/4/2017
	Adelaide Benites Franco

								Cristina Isabel Benitez

								Vera Lúcia Benitez Borges

								Maria Shirley Benites Barros

								Inês de Lamonica Benites

								Hermenegilda Benites André

								Silvia Mara Benites

								Linda Raquel Benitez

2.	De todo modo, após a análise final do feito, a Sefip pugnou pela ilegalidade da pensão militar instituída em favor de Hermenegilda Benites André, ao vislumbrar que a concessão da aludida pensão ensejaria a ilegal acumulação de mais de dois benefícios; tendo o MPTCU anuído a essa proposta.
3.	O TCU pode incorporar o parecer da Sefip a estas razões de decidir.
4.	Ao discorrer sobre a aludida pensão, a Sefip assinalou que essa indevida concessão decorreria da acumulação de "uma aposentadoria municipal e um cargo de professor", para além da presente pensão militar, e, assim, o aludido ato padeceria de ilegalidade ante a cumulativa percepção da adicional aposentadoria sob o Regime Próprio de Previdência Social (RPPS) junto ao Município de Campo Grande - MS com a remuneração do cargo de professora junto à Secretaria de Estado de Gestão de Recursos Humanos do Mato Grosso do Sul, tendo anotado, para tanto, que, ao dispor sobre a concessão de pensões militares, o art. 29 da Lei n.º 3.765, de 1960, teria vedado expressamente a acumulação de mais de dois benefícios.
5.	Bem se sabe que, originalmente, o aludido dispositivo legal permitia a acumulação de duas pensões militares ou de uma pensão militar com os proventos de aposentadoria ou pensão proveniente do único cargo civil, pois o art. 29 da Lei nº 3.765, de 1960, estabelecia a seguinte premissa:
" (...)  Art. 29. É permitida a acumulação:
a) de duas pensões militares;
b) de uma pensão militar com proventos de disponibilidade, reforma, vencimentos, aposentadoria ou pensão proveniente de um único cargo civil."
6.	Em face, contudo, das alterações introduzidas pela referida MP n.º 2.215-10, de 2001, o aludido art. 29 da Lei nº 3.765, de 1960, passou a estabelecer a seguinte premissa:
" (...) Art. 29. É permitida a acumulação:
I - de uma pensão militar com proventos de disponibilidade, reforma, vencimentos ou aposentadoria;
II - de uma pensão militar com a de outro regime, observado o disposto no art. 37, inciso XI, da Constituição Federal."
7.	Não por acaso, então, a jurisprudência do TCU estaria firmada no sentido da ilegalidade dessa múltipla acumulação indevida em sintonia, por exemplo, com os Acórdãos 3.653/2011, 8.721/2017, 10.142/2017, da 2ª Câmara, restando adequada a proposta da unidade técnica sobre a ilegalidade do referido ato de pensão militar em favor de Hermenegilda Benites André diante dessa indevida acumulação com, pelo menos, os outros dois benefícios previdenciários.
8.	Diante, contudo, da evidente possibilidade de subsistir a subjacente irregularidade na cumulativa percepção dos referidos benefícios previdenciários pela aludida interessada, o TCU deve determinar que o INSS avalie a legalidade, ou não, da atual situação previdenciária de Hermenegilda Benites André; devendo informar o TCU sobre o efetivo resultado de todas as providências adotadas.
9.	Diante, ainda, da entrada da aludida pensão militar no TCU há menos de 5 anos, não seria necessária a prévia oitiva da aludida beneficiária, estando esse entendimento em plena consonância com a jurisprudência do STF (v.g.: MS-25.116 e MS-25.403) e com a exceção prevista na Súmula Vinculante n.º 3 do STF, além de estar em sintonia com a jurisprudência do TCU (v.g.: Acórdão 587/2011-TCU-Plenário, entre outros) .
10.	O TCU deve assinalar a ilegalidade, portanto, do ato de reversão da pensão militar em favor de Hermenegilda Benites André, negando-lhe o respectivo registro, ante a cumulativa percepção da adicional aposentadoria sob o Regime Próprio de Previdência Social (RPPS) junto ao Município de Campo Grande - MS com a remuneração do cargo de professora junto à Secretaria de Estado de Gestão de Recursos Humanos do Mato Grosso do Sul, contrariando o atual art. 29 da Lei n.º 3.765, de 1960.
Ante o exposto, pugno pela prolação do Acórdão ora submetido a este Colegiado.
TCU, Sala das Sessões, em 9 novembro de 2021.
Ministro-Substituto ANDRÉ LUÍS DE CARVALHO
Relator